【裁判字號】    95,上,137
【裁判日期】    950718
【裁判案由】    確認抵押權不存在等
【裁判全文】
臺灣高等法院民事判決                   95年度上字第137號
上  訴  人  丙○○
            甲○○
共      同
訴訟代理人  陳松棟律師
被上  訴人  台北縣五股鄉農會
法定代理人  丁○○
訴訟代理人  陳昭全律師
上列當事人間確認抵押權不存在等事件，上訴人對於中華民國94
年11月30日台灣士林地方法院93年度訴字第1037號第一審判決提
起上訴，本院於95年7月4日言詞辯論終結，判決如下：
    主      文
上訴駁回。
第二審訴訟費用由上訴人負擔。
    事實及理由
一、被上訴人起訴主張：
(一)、上訴人甲○○因擔任訴外人即主債務人蘇銘洲、蘇幼麟之連
    帶保證人，而積欠伊新台幣（下同）11,624,500元本息，經
    伊聲請強制執行，由原法院以民國（下同）93年度執字第30
    55號執行事件拍賣上訴人甲○○所有坐落台北市○○區○○
    段3小段384地號土地應有部分5分之1暨其上門牌台北市○○
    區○○路292巷1弄1號5樓權利範圍全部之不動產（下稱系爭
    不動產），於93年6月14日拍定在案，並經原法院於93年7月
    16日製作分配表（下稱系爭分配表），依系爭分配表所載，
    上訴人即系爭不動產第 2順位抵押權人丙○○應受分配執行
    費32,000元（次序2）及第 2順位抵押權擔保之債權400萬元
    （次序5）。
(二)、上訴人甲○○雖於86年1月22日將系爭不動產設定400萬元之
    第 2順位最高限額抵押權予上訴人丙○○，惟上訴人丙○○
    係甲○○之夫乙○○之三哥，其等關係密切，上訴人甲○○
    於85年9月30日開始遲延繳納本案債務之本息，伊曾於86年1
    月 7日發函向主債務人及上訴人甲○○催告，上訴人甲○○
    隨即於86年 1月間將系爭不動產設定抵押權予丙○○，且至
    86年 8月間本件債務即無法支付，又上訴人丙○○於參與分
    配時，僅提出上訴人甲○○所簽發形式上發票日為86年 1月
    15日、到期日為87年 1月15日，票面金額400萬元之本票1紙
    （下稱系爭本票）為憑，惟上訴人丙○○提出系爭本票時，
    逾到期日已有 6年之久，足以啟人疑竇，另依上訴人所述，
    該400萬元之借款 ，並非僅由上訴人甲○○所借，卻由上訴
    人甲○○ 1人簽發系爭本票，亦非合理，況上訴人丙○○始
    終均未提出交付借款予甲○○之證明，難認其等所稱之借款
    債權為真正，系爭本票乃上訴人甲○○虛偽簽發，上訴人間
    抵押權之設定顯係出於通謀虛偽意思表示所為，該抵押權所
    擔保之債權既不存在，則系爭分配表分配予上訴人丙○○部
    分，自應予剔除重新分配，伊已於分配期日前聲明異議在案
    ，為此提起本訴，請求確認上訴人間抵押權所擔保債權不存
    在，並依強制執行法第41條規定，提起分配表異議之訴。爰
    聲明：(1)確認上訴人間以附表所示抵押權登記所擔保上訴人
    丙○○400萬元之債權不存在。 (2)原法院93年度執字第3055
    號強制執行事件，於93年7月16日所製作，定於93年8月30日
    實行分配之分配表，分配予上訴人丙○○即分配次序第 2之
    32,000元及次序第5之400萬元應予剔除。
二、上訴人則以：上訴人甲○○及其夫乙○○為經營興來唱片有
    限公司（下稱興來公司）、摩那園唱片有限公司（下稱摩那
    園公司），自84年間起陸續向上訴人丙○○之父親吳卜小額
    借款多次，累計金額為180萬元 ，因吳卜與上訴人丙○○共
    同生活，吳卜出借之款項，部分係上訴人丙○○所有，部分
    係其向親友轉借而來；另上訴人甲○○與乙○○自84年間起
    ，亦向上訴人丙○○陸續小額借款多次， 累計金額為220萬
    元，其後因吳卜於85年8月8日亡故，就上述之借款，伊等與
    乙○○乃於86年1月間會商，商定由上訴人甲○○於86年1月
    15日簽發系爭本票交付上訴人丙○○收執，約定於87年7月1
    日兌付，並設定如附表所示之抵押權以為擔保。因上訴人甲
    ○○與乙○○所經營之唱片公司業績非佳，故系爭本票屆期
    時，未能兌付，惟因有抵押權之擔保，且上訴人丙○○顧念
    雙方親屬關係，乃未即時行使抵押權受償，伊等間之抵押權
    設定及借款債權債務關係均係真正等語，資為抗辯。
三、原審判決：(一)確認上訴人間以附表所示抵押權登記所擔保上
    訴人丙○○400萬元之債權不存在 。(二)原法院93年度執字第
    3055號強制執行事件，於93年7月16日所製作，定於93年8月
    30日實行分配之分配表，分配予上訴人丙○○即分配次序第
    2之32,000元及次序第 5之400萬元應予剔除。上訴人不服，
    提起上訴，並於本院聲明：(一)原判決廢棄。(二)被上訴人在第
    一審之訴駁回。被上訴人則聲明：上訴駁回。
四、兩造不爭執事項︰(一)上訴人甲○○因擔任主債務人蘇銘洲、
    蘇幼麟向被上訴人借款之連帶保證人，而對被上訴人負有債
    務。嗣被上訴人以系爭強制執行事件拍賣系爭不動產。(二)上
    訴人甲○○於85年10月間，以系爭不動產設定480萬元之第1
    順位最高限額抵押權予保證責任台北市第五信用合作社，經
    台北市士林地政事務所於85年10月30日登記在案。嗣於86年
    1 月間，上訴人甲○○再以系爭不動產設定400萬元之第2順
    位最高限額抵押權予上訴人丙○○，經台北市士林地政事務
    所以86年北投字第016820號收件，於86年 1月22日登記在案
    。(三)上訴人丙○○於系爭強制執行事件中，提出他項權利證
    明書、抵押權設定契約書及系爭本票為債權證明，聲明參與
    分配。(四)系爭不動產於93年6月14日拍定，拍賣所得6,511,0
    00元，經原法院於93年7月16日作成系爭分配表，定於93年8
    月30日實行分配，其中第 1順位抵押權人保證責任台北市第
    五信用合作社之債權為0，上訴人丙○○則受分配執行費32,
    000元（次序2）及第2順位抵押權擔保之債權400萬元（次序
    5 ），被上訴人已於法定期間內，就上訴人丙○○受分配部
    分，向原法院聲明異議。
五、本件被上訴人主張：上訴人甲○○因擔任訴外人即主債務人
    蘇銘洲、蘇幼麟之連帶保證人，而積欠伊11,624,500元本息
    ，伊乃聲請強制執行拍賣系爭不動產，經原法院於93年 7月
    16日製作系爭分配表在案，依系爭分配表所載，上訴人即第
    2順位抵押權人丙○○受分配執行費32,000元及第2順位抵押
    權擔保之債權400萬元 。然上訴人甲○○與丙○○間並無何
    債權債務關係，系爭本票乃虛偽簽發，上訴人間抵押權之設
    定係出於通謀虛偽意思表示所為，該抵押權所擔保之債權既
    不存在，系爭分配表分配予上訴人丙○○部分，自應予剔除
    重新分配，為此請求確認上訴人間抵押權所擔保 之400萬元
    債權不存在，並依強制執行法第41條規定，提起分配表異議
    之訴，請求就系爭分配表中，分配予上訴人丙○○即分配次
    序第2之32,000元及次序第 5之400萬元部分應予剔除。然此
    為上訴人所否認，並以上開情詞置辯，是本件應審酌者厥為
    ：(一)上訴人間如附表所示抵押權登記所擔保之400萬元 債權
    是否存在？(二)被上訴人請求剔除系爭分配表分配予上訴人丙
    ○○之金額，是否有理由？茲分述如下：
(一)、上訴人間如附表所示抵押權登記所擔保之400萬元 債權是否
    存在？
(1)、按確認法律關係之訴，非原告有即受確認判決之法律上利益
    者，不得提起之，民事訴訟法第247條第1項前段，定有明文
    ；所謂確認判決之法律上利益，係指因法律關係之存否不明
    確，致原告在私法上之地位有受侵害之危險，而此項危險得
    以對於被告之確認判決除去之者而言，苟具備前開要件，即
    得謂有確認判決之法律上利益，縱其所求確認者為他人間之
    法律關係，亦得提起，最高法院40年台上第1827號、42年台
    上字第1031號判例足供參照。 本件上訴人間是否有存在400
    萬元債權債務關係，攸關被上訴人就系爭不動產拍賣所得受
    償之額度，被上訴人自有即受確認判決之法律上利益，其提
    起確認之訴，應屬合法，合先敘明。
(2)、次按本票為無因證券，不能僅以本票之簽發及交付，即證明
    有借貸之事實（最高法院82年度台上字第1061號判決要旨參
    考）。又簽發票據之原因甚多，或為贈與，或為買賣，不一
    而足，徒以本票之簽發，自不足以證明其原因事實，執票人
    仍應就其取得票據之原因關係負舉證責任。本件被上訴人既
    否認上訴人所抗辯之金錢借貸之原因關係，則上訴人自應就
    其等間有金錢借貸關係之事實，負舉證責任。
(3)、上訴人抗辯：系爭抵押債權400萬元 ，乃係因上訴人甲○○
    與乙○○經營唱片公司，自84年起先後向吳卜及上訴人丙○
    ○陸續小額借款共180萬元及220萬元而來；嗣吳卜於85年 8
    月8日亡故後，伊等乃與乙○○於86年1月間會商，由上訴人
    甲○○簽發系爭本票並將系爭不動產設定400萬元 之最高限
    額抵押權予上訴人丙○○以為擔保，此有伊等提出原審被證
    1 至19之書證為憑，且證人乙○○之證詞亦足以證明伊等間
    確有該400萬元之債權債務關係云云。經查：原審被證1至
    3 之系爭本票、抵押權設定契約書、他項權利證明書乃係一
    般設定抵押權之必要文件，上開書據僅能證明上訴人當時有
    設定抵押權之事實，而無法證明上訴人間存有400萬元 之債
    權債務關係。原審被證 4至14之合約書部分，僅能證明興
    來公司、摩那園公司之實際負責人乙○○因業務需要而與第
    3人簽約之事實，並無法證明上訴人間存有400萬元之債權債
    務關係。原審被證15至17之證物部分，僅能證明乙○○為
    避免第 1順位抵押權人台北市第五信用合作社行使抵押權，
    而與第 1順位抵押權人協議清償之方式，與上訴人間是否存
    有400萬元之債權債務 ，並不相關。原審被證18、19之公
    司登記資料，僅能證明興來公司、摩那園公司之登記負責人
    為何人，殊無從證明上訴人間有何債權債務關係。是上訴人
    以上開書證抗辯其等間有40 0萬元之債權債務關係云云，顯
    無可取。次查，證人乙○○所述借款之情形與上訴人陳稱之
    事實亦有諸多矛盾之處：
(甲)、就借款人為何人部分：上訴人於原審具狀稱：「…前此被告
    甲○○及乙○○，為經營興來唱片有限公司、摩那園唱片有
    限公司，自84年間起，即先後向乙○○及被告丙○○之父吳
    卜陸續小額借款多次，累計金額為180萬元 …自84年間起，
    並先後向丙○○陸續小額借款多次，累計金額為220萬 元」
    等語（原審卷第13頁），是以上訴人已陳稱該款項係甲○○
    及其夫乙○○所借，然證人乙○○於本院審理時證稱：「資
    金是我向我哥哥丙○○、父親借款…後來算一算還欠我哥哥
    220萬元左右，我向我父親借180幾萬左右…我跟丙○○借20
    0多萬元…」等語（本院卷第47頁反面），就上開400萬元係
    何人所借，上訴人與證人乙○○所述顯然不符。雖上訴人於
    本院審理時改稱：400萬元 之資金係證人乙○○所借云云（
    本院卷第49頁反面），然此與其等於原審所述情形不符，且
    若該款項係證人乙○○所借，為何係以上訴人甲○○之名義
    簽發系爭本票！上訴人對此亦為未合理之說明，是上訴人抗
    辯其等間有400萬元借貸關係乙節，即有可疑。
(乙)、就開始借款時間部分：證人乙○○證稱「84年 4月要買興來
    公司股權才向我父親借錢，83年開始就向吳卜借錢」、「第
    1 次借款時間在83年底因籌劃摩那園的時候，金額為50萬或
    70萬…」等語（本院卷第48頁正反面）。然上訴人丙○○於
    93年 6月10日向原法院就系爭強制執行事件具狀參與分配時
    ，即稱「債務人 (即上訴人甲○○）前於86年間曾向聲明人
    (即上訴人丙○○）借款400萬元…」等語，此有參與分配狀
    在卷可稽（原審卷第 104頁）。上訴人丙○○就何時借款之
    時間與證人乙○○所述並不相符，則上訴人間借貸關係是否
    屬實，實令人存疑。
(丙)、就開始借款之緣由：證人乙○○雖稱：「第 1次借款時間在
    83年底因籌劃摩那園的時候，金額為50萬或70萬…」等語，
    已如前述，然摩那園公司之核准設立登記日期為85年 3月11
    日，此有公司執照附卷可稽（原審卷第70頁），證人乙○○
    既係於85年 3月成立資本額為50萬元之摩那園公司，依常理
    而言，其籌劃摩那園公司之時間應為85年初，則證人乙○○
    豈可能於83年底即因籌劃或經營摩那園公司而開始向吳卜等
    借錢？因此證人乙○○是否有向吳卜及上訴人丙○○借款之
    事實，實令人質疑。
(丁)、就吳卜之資金來源部分：上訴人所述吳卜出借款項部分係上
    訴人丙○○所有，部分係上訴人丙○○向親友轉借而來乙節
    ，則分屬吳卜自有資金、上訴人丙○○所有及其向親友轉借
    之金額各為多少，上訴人均未能詳予說明。又如上訴人所稱
    乙○○及上訴人甲○○於同段時期，既另向上訴人丙○○陸
    續借款，則乙○○夫婦所需之資金，自可逕向上訴人丙○○
    借貸即可，實無大費周章輾轉由吳卜出借之必要，因此上訴
    人所述借款之情節，顯與常情有違。
(戊)、就上訴人甲○○簽立系爭票據之緣由：上訴人抗辯因上訴人
    甲○○與乙○○積欠吳卜180萬元，積欠上訴人丙○○220萬
    元，因此其三方協議由上訴人甲○○開立系爭本票交予上訴
    人丙○○云云。然上訴人甲○○與證人乙○○於本院已陳稱
    系爭借款之人為乙○○本人，此時若有開立票據之必要，自
    應由債務人乙○○開立系爭本票為是，然其三方卻反其道而
    行，而由與該筆債務毫無關係之上訴人甲○○開立系爭本票
    ，此亦與常情不合。
(己)、就每次借款之金額：證人乙○○證稱：「…向丙○○借錢，
    剛開始都是50、70萬，後來30、50萬…」、「向吳卜第 1次
    借錢3、50萬元 …總共借了5、6次」等語（本院卷第48頁正
    反面），依其上開借貸金額與次數核算，其每次向吳卜借款
    約30萬元（180÷6＝30），上訴人丙○○亦陳稱：第 1次大
    約借50萬元，第 2次大約幾十萬元等語（本院卷第49頁反面
    ）。若果真有借款乙節，就金額而論，實難以「小額借貸」
    稱之，然上訴人卻稱上訴人甲○○及乙○○向吳卜及上訴人
    丙○○之借款均為陸續之「小額借款」等語（原審卷第13頁
    ），顯與事實不符。且證人乙○○向吳卜借款約5、6次，已
    如前述，上訴人丙○○陳稱借予乙○○大約6、7次等語（本
    院卷第49頁反面），吳卜與上訴人丙○○係住居於雲林縣，
    而證人乙○○則居住在台北市，相距遙遠，如證人乙○○真
    有向吳卜與上訴人丙○○借款，豈可能彼此間均無留下任何
    借貸資料或匯款記錄，且按常理而言，實難想像吳卜與上訴
    人丙○○隨時於家中均擺放30萬至70萬元之現金，以待乙○
    ○不時之需，然上訴人丙○○卻稱其並無銀行提款明細以資
    證明借款之事，實有違常情，因此上訴人抗辯其等有上開40
    0萬元之債權債務云云，並非可採。
(庚)、況且，繼承人中如對於被繼承人負有債務者，於遺產分割時
    ，應按其債務數額，由該繼承人之應繼分內扣還。民法第11
    72條定有明文。而吳卜死亡後，證人乙○○與上訴人丙○○
    同為繼承人，且其 2人於兄弟姊妹排行順次分別為3、5，為
    兩造所不爭執，吳卜亦另有其他繼承人，若證人乙○○確有
    向吳卜借貸之事實，參諸前揭規定，在其應繼分範圍內，其
    借貸債務亦應消滅。而上訴人抗辯吳卜所借金額，在其過世
    後，經繼承人協議，債權由上訴人丙○○繼承乙節，非惟未
    據其提出任何證據以明，已難憑採，且其所述遺產分割方式
    ，獨厚上訴人丙○○，且有違前揭法律規定，顯然悖於常情
    ，並將乙○○應已消滅之債務，再全部責由上訴人甲○○承
    擔，而簽發系爭本票，尤非事理之常。
(4)、上訴人另抗辯：上訴人甲○○於85年10月間，以系爭不動產
    設定480萬元之第1順位最高限額抵押權予保證責任台北市第
    五信用合作社，以擔保乙○○之借款債務400萬元 ，而乙○
    ○至88年間，乃與保證責任台北市第五信用合作社協議清償
    ，並勉力將該債務清償完畢等情，可見乙○○於另案借款有
    自動、積極清償之情形，足以推知與此有關之系爭 本票400
    萬元債權，係真實存在云云。然查，乙○○若不與第 1順位
    之抵押權人協議清償，系爭不動產即有遭查封拍賣之虞，因
    此乙○○與第 1順位之抵押權人協議清償，純係避免系爭不
    動產遭受拍賣之舉，況乙○○與其債權人協議清償，並清償
    該債務，與本件上訴人間是否有400 萬元之債權債務關係，
    本屬二事，實難認二者間有何關聯性，是上訴人此部分之抗
    辯，亦屬無據。
(5)、綜上，上訴人雖抗辯甲○○與乙○○有分別向吳卜及上訴人
    丙○○小額借款180萬元、220萬元等情，然並未舉證證明吳
    卜及上訴人丙○○確有分別交付借貸款項，以及借貸意思合
    致之事實，且上訴人就有關借款事實之陳述，亦有上述諸多
    有違事理之情形，自難認其等間債權債務關係存在為真正。
    職是，被上訴人主張上開抵押權所擔保上訴人 丙○○之400
    萬元債權不存在之事實，即屬有據。
(二)、被上訴人請求剔除系爭分配表分配予上訴人丙○○之金額，
    是否有理由？
    上訴人間如附表所示抵押權登記所擔保上訴人 丙○○400萬
    元之債權既不存在，則上訴人丙○○自不得以第 2順位抵押
    權人之地位受償分配款，準此，系爭分配表，其中上訴人丙
    ○○所受分配之執行費32,000元（次序2）及第2順位抵押權
    所擔保之債權400萬元（次序5），均應予剔除，不得列入分
    配。
六、綜上所述，被上訴人請求確認上訴人間以附表所示抵押權登
    記所擔保上訴人丙○○400萬元之債權不存在 ，及依強制執
    行法第41條之規定，請求原法院就系爭強制執行事件，於93
    年7月16日所製作定於93年8月30日實行分配之分配表，分配
    予上訴人丙○○即分配次序第2之32,000元及第 5之400萬元
    部分，應予剔除，自屬有據，應予准許。原審為被上訴人勝
    訴之判決，經核於法並無不合。上訴意旨指摘原判決不當，
    求予廢棄改判，為無理由，應予駁回。
七、本件為判決基礎之事證已明，兩造其餘攻擊防禦方法及提出
    之證據，於判決結果不生影響，無一一論究之必要，附此敘
    明。
八、據上論結，本件上訴為無理由，依民事訴訟法第449條第1項
    、第78條、第85條第1項，判決如主文。
中    華    民    國    95    年    7     月    18    日
                  民事第十五庭審判長法  官  黃騰耀
                                    法  官  許文章
                                    法  官  黃國永
正本係照原本作成。
如不服本判決，應於收受送達後20日內向本院提出上訴書狀，其
未表明上訴理由者，應於提出上訴後20日內向本院補提理由書狀
（均須按他造當事人之人數附繕本）上訴時應提出委任律師或具
有律師資格之人之委任狀；委任有律師資格者，另應附具律師資
格證書及釋明委任人與受任人有民事訴訟法第466條之一第一項
但書或第二項（詳附註）所定關係之釋明文書影本。
中    華    民    國    95    年    7     月    19    日
                                    書記官  葉國乾
附註：
民事訴訟法第四百六十六條之一（第一項、第二項）：
對於第二審判決上訴，上訴人應委任律師為訴訟代理人。但上訴
人或其他法定代理人具有律師資格者，不在此限。
上訴人之配偶、三親等內之血親、二親等內之姻親，或上訴人為
法人、中央或地方機關時，其所屬專任人員具有律師資格並經法
院認為適當者，亦得為第三審訴訟代理人。
附表：
┌─┬───────────────────────────────────────────────┐
│編│                                                                                              │
│號│    抵                  押                  權                   內                      容   │                                                     │
├─┼───────────────────────────────────────────────┤
│  │    抵          押           權             標            的                                  │
│  ├─┬─────────────────┬────┬────────┬────────┬────┤
│  │土│座      落      區     段         │地    號│地        目    │面積（平方公尺）│權利範圍│
│  │  ├─────────────────┼────┼────────┼────────┼────┤
│一│地│台北市○○區○○段3小段           │384     │建              │227平方公尺     │5分之1  │
│  ├─┼───┬─────────────┼────┼────────┼────────┼────┤
│  │建│建  號│  建     物     門     牌 │基地坐落│主要建材‧層數  │面積（平方公尺）│權利範圍│
│  │  ├───┼─────────────┼────┼────────┼────────┼────┤
│  │物│30114 │北投區○○路292巷1弄1號5樓│同上土地│鋼筋混凝土造    │5層，108.4      │全部    │
│  │  │      │                          │        │5層             │陽台，34.65     │        │
├─┼─┴───┴─────────────┼────┴────────┴────────┴────┤
│二│抵 押 權 設 定 收 件 年 期 字 號      │台北市士林地政事務所86年北投字第016820號              │
├─┼───────────────────┼───────────────────────────┤
│三│權  利  人                            │丙○○                                                │
├─┼───────────────────┼───────────────────────────┤
│四│義務人兼債務人                        │甲○○                                                │
├─┼───────────────────┼───────────────────────────┤
│五│權  利  價  值                        │最高限額新台幣4,000,000元                             │
├─┴───────────────────┼───────────────────────────┤
│                                          │其他內容：                                            │
│                                          │債權範圍：全部                                        │
│        備                         註     │存續期間：86年1月17日至87年1月16日                    │
│                                          │清償日期：87年1月16日                                 │
│                                          │設定權利範圍：5分之1                                  │
└─────────────────────┴───────────────────────────┘


司法院資訊處製作；財團法人民間司法改革基金會備份。
